最高法院刑事判決　　　　　　一○○年度台上字第一二三三號
上　訴　人　吳顯堂
上列上訴人因妨害性自主案件，不服台灣高等法院台南分院中華
民國一○○年一月十九日第二審判決（九十九年度上訴字第九二
八號，起訴案號：台灣台南地方法院檢察署九十八年度營偵字第
一九九八號），提起上訴，本院判決如下：
    主  文
原判決撤銷，發回台灣高等法院台南分院。
    理  由
本件原判決撤銷第一審不當之判決，改判仍論處上訴人吳顯堂對
心智缺陷之人犯強制性交罪刑。固非無見。惟查：(一)刑事訴訟法
第二百三十條、第二百三十一條規定，司法警察（官）因偵查犯
罪，固有「勘察、採證」之權，其執行「勘察、採證」，本無庸
獲得同意；但所謂「勘察、採證」，不包括「搜索、扣押」在內
，蓋前者係指對於物件或場所現時存在之狀況，親身體驗，進而
採證而言，後者則須透過搜尋而發現標的物之存在，始進而扣押
之謂；因「搜索、扣押」，足以侵害個人之隱私權及財產權，須
符合法律所定之正當程序，方屬合法。又刑事訴訟法第一百三十
一條之一規定之同意搜索，須經受搜索人自願性同意，即該同意
必須出於受搜索人之自主性意願，亦即非出於執行人員強暴、脅
迫等不正方法，或因受搜索人欠缺搜索之認識所致。本案台南縣
警察局新營分局員警於民國九十八年九月二十六日搜索上訴人位
在台南市柳營區旭山村桶頭腳十二號住處時，並未向法院聲請搜
索票，雖上訴人於警詢時供述：「（問：警方於九十八年九月二
十六日下午至你所有雞舍『勘查』，有無經你同意？）答：有的
」等語（警卷(二)第五頁），可否視為上訴人出於自願性同意「搜
索、扣押」，該局所製作之「扣押物品清單」（九十八年度營偵
字第一九九八號偵(五)卷第一二頁）能否謂為扣押物品，即饒有研
求之餘地，原判決未遑深入審究，僅依憑上訴人前揭之供述，遽
謂上訴人已自願放棄其隱私權，而同意任由執行搜索之警員予以
搜索，毋庸按一般令狀程序為之（原判決第三頁），似屬誤解。
(二)證據雖已調查而其內容尚未明瞭者，即與未經調查無異，如遽
行判決，仍屬應於審判期日調查之證據未予以調查之違法。原判
決認定上訴人明知被害人Ａ女為心智缺陷者，竟藉詞誘使Ａ女至
其住處後，以徒手拉扯Ａ女進入雞舍房間內，違反其意願，強行
脫其衣褲，再將陰莖插入Ａ女陰道而強制性交得逞，然依被害人
之採樣證物經內政部警政署刑事警察局鑑驗結果，則認：「1.被
害人內褲（褲底內側採樣標示00000000處），以 Kastle- Meyer
血跡反應檢測法、酸性磷酸酵素法檢測結果，均呈弱陽性反應，
以顯微鏡檢未發現精子細胞，經萃取DNA檢測，人類男性Y染色體
DNA定量結果，未檢出DNA量，未進行DNA-STR 型別檢測。2.被害
人外陰道棉棒，以酸性磷酸酵素法、前列腺抗原檢驗結果，均呈
陰性反應，以顯微鏡檢未發現精子細胞，經萃取DNA 檢測，未檢
出足資比對之Y染色體DNA-STR型別。3.被害人陰道深部棉棒，以
酸性磷酸酵素法檢測結果，均呈弱陽性反應，以顯微鏡檢未發現
精子細胞，經萃取DNA檢測，人類男性Y染色體定量結果，未檢出
DNA量，未進行DNA-STR型別檢測。4.被害人陰道、肛門抹片，以
顯微鏡檢未發現精子細胞。5.被害人肛門棉棒，以酸性磷酸酵素
法檢驗結果，呈陰性反應，以顯微鏡檢未發現精子細胞，經萃取
DNA檢測，人類男性Y染色體DNA定量結果，未檢出DNA量，未進行
DNA-STR 型別檢測。」等情。另用以擦拭Ａ女下體之衛生紙團（
即編號03衛生紙團），除檢出一女性DNA-STR 型別，與Ａ女型別
相符外，其經以酸性磷酸酵素法、顯微鏡檢精子細胞、前列腺抗
原檢測，均呈陰性反應（偵字第一九九八號卷(五)第四、五頁）；
而被害人Ａ女亦稱：伊於九十八年九月二十五日晚上被性侵害後
就回家睡覺，沒有洗澡，上訴人以陰莖插入伊陰道內，並有射精
等語（警卷(二)第九、一○頁、一審卷第八四頁），且Ａ女於翌日
上午十一時十分即至○○市○○婦產科診所驗傷採證，復有該診
所受理疑似性侵害事件驗傷診斷書在卷可稽（偵字第一九九八號
(五)卷證物袋）。依此情形，倘上訴人有以性器官插入Ａ女陰道內
而為強制性交，即令於體外射精，何以被害人之內褲、陰道棉棒
、抹片及擦拭下體之衛生紙，完全未驗出精子細胞？即非無疑。
上訴人於原審即曾就此問題提出質疑（原審卷第九四頁），原審
未詳加審認，根究明白，遽謂上訴人係為避免遭人發現，擦拭程
度比較澈底，致未能檢出精子細胞等語，自嫌率斷，併有證據調
查未盡及理由欠備之違法。(三)證據之證明力，固屬於法院判斷之
自由，然此項自由判斷職權之行使，須不違背一般經驗法則，如
證據之本身依照吾人日常生活經驗之定則觀察，並非無疑竇時，
尚難遽採為判決之基礎。Ａ女迭於偵審時指稱：上訴人係用雞寮
內之衛生紙幫伊擦拭下體，擦完後丟入垃圾桶內等情（偵字第一
九九八號(五)卷第三四頁，一審卷第八二、八六頁），惟員警於案
發地點垃圾桶內所扣得之衛生紙團（即編號01、02衛生紙團），
經送內政部警政署刑事警察局鑑驗結果，除自編號02衛生紙團檢
出一男性DNA-STR型別，與上訴人型別相符外，並未檢出被害人
之跡證（偵字第一九九八號(五)卷第五頁），倘上訴人確曾將用以
擦拭被害人下體之衛生紙丟入該垃圾桶內，何以會有如此之檢驗
結果，原判決未予敘明，已嫌理由欠備；況上訴人堅決否認強制
性交犯行，並辯稱該垃圾桶內之衛生紙係伊與女友親熱後，用以
擦汗或擦拭下體所遺留者（警卷(二)第六頁、一審卷第一一六頁）
。實情究竟如何，仍有再事推求之餘地。案涉重典，原審未遑深
入查證，細心勾稽，遽行判決，自屬難昭折服。以上或為上訴意
旨所指摘，或為本院得依職權調查之事項，應認原判決有撤銷發
回更審之原因。
據上論結，應依刑事訴訟法第三百九十七條、第四百零一條，判
決如主文。
中    華    民    國  一○○  年    三    月   十七   日
                      最高法院刑事第八庭
                          審判長法官  花  滿  堂  
                                法官  黃  正  興  
                                法官  洪  昌  宏  
                                法官  徐  昌  錦  
                                法官  王  聰  明  
本件正本證明與原本無異
                                      書  記  官  
中    華    民    國  一○○  年    三    月  二十一  日
                                                      K